臺灣高等法院交通事件裁定           100年度交抗字第1245號
抗  告  人
即原處分機關  交通部公路總局新竹區監理所中壢監理站
受  處分人    李志峰
上列抗告人因受處分人違反道路交通管理處罰條例案件，不服臺
灣桃園地方法院中華民國100年9月29日所為裁定（100年度交聲
字第701號），提起抗告，本院裁定如下：
    主  文
抗告駁回。
    理  由
一、抗告意旨略以：道路交通管理處罰條例第68條第2項規定「
    吊扣其駕駛執照」，係吊扣其所實際領有之駕駛執照，而非
    其駕駛資格。考諸第68條第2項之立法理由已載明：鑑於本
    條例前已修正刪除受吊扣駕駛執照處分，吊扣各級駕駛執照
    之規定，為利明確汽車駕駛人駕駛非其駕駛執照種類之車輛
    ，違反應受吊扣駕駛執照之處分處理，並在兼顧本條例立法
    意旨下，增訂第2項得緩即予吊扣而採記違規點數及駕駛人
    仍無改正再犯違規之應併原吊扣處罰之規定。再者，參諸立
    法院第7屆第5會期第6次會議案之相關會議記錄，委員原提
    案之修正條文為「吊扣違規行為時所駕駛交通工具之駕駛執
    照」，惟立法者最終考量到：若無法吊扣駕駛人所領有之駕
    駛執照，以限制其繼續駕車行駛道路之情形，無法達有效處
    罰及維護道路交通安全之立法目的，而未採該提案，乃另修
    正為現行條文之「再次應受吊扣駕駛執照情形者，併依原違
    反本條例應受吊扣駕駛執照處分規定，吊扣其駕駛執照」，
    亦即對於再犯者，即應吊扣其所領有之駕駛執照，而非僅吊
    扣其違規當時所駕駛交通工具之駕駛執照，原裁定未吊扣受
    處分人領有之職業聯結車駕駛執照，顯與法條文義及立法意
    旨相違背等語。
二、按汽車駕駛人飲用酒類或其他類似物後其吐氣所含酒精濃度
    超過每公升0.25毫克或血液中酒精濃度超過百分之0.05以上
    者，不得駕車；汽車駕駛人駕駛汽車經測試檢定酒精濃度超
    過規定標準者，處新臺幣（下同）1萬5千元以上6萬元以下
    罰鍰，並當場移置保管該汽車及吊扣其駕駛執照1年，另應
    接受道路交通安全講習，道路交通安全規則第2條第1項第1
    款、第114條第2款及道路交通管理處罰條例第35條第1項第1
    款、第24條第1項第2款分別定有明文。次按領有汽車駕駛執
    照之汽車駕駛人，除駕駛聯結車、大客車、大貨車外之非其
    駕駛執照種類之車輛，違反本條例及道路交通安全規則之規
    定，應受吊扣駕駛執照情形時，無因而肇事致人受傷或重傷
    者，記違規點數5點；但1年內違規點數共達6點以上或再次
    應受吊扣駕駛執照情形者，併依原違反本條例應受吊扣駕駛
    執照處分規定，吊扣其駕駛執照，道路交通管理處罰條例第
    68條第2項亦載有明文。
三、經查：
  (一)本件受處分人李志峰於民國100年8月21日下午14時21分許，
    駕駛車牌號碼2455-RZ號自用小客車，行經國道三號72.3公
    里北上路段時，為警攔檢並測得其呼氣酒精濃度達每公升0.
    47毫克，超過法定標準，乃製單舉發之違規事實，業經受處
    分人供承在卷，並有內政部警政署國道公路警察局100年8月
    21日公警局交字第Z00000000號舉發違反道路交通管理事件
    通知單附卷可稽，是受處分人酒後駕駛自用小客車之違規事
    實，應堪認定。
  (二)又受處分人前於100年8月14日晚間23時1分許，曾因酒後駕
    駛同部自用小客車，於國道三號72.3公里南下路段為警攔檢
    並測得其呼氣酒精濃度達每公升0.63毫克，超過法定標準，
    而製單舉發，並遭原處分機關依道路交通管理處罰條例第35
    條第1項規定，裁處6萬元罰鍰，並當場移置保管該汽車，該
    次違規之吊扣駕駛執照部分，則依同條例第68條第2項前段
    規定，記違規點數5點，暫緩吊扣其持有之職業聯結車駕駛
    執照等事實，亦為受處分人所不爭執，並有內政部警政署國
    道公路警察局100年8月14日公警局交字第Z00000000號舉發
    違反道路交通管理事件通知單、吊扣銷歷史情況查詢紀錄附
    卷可稽。另受處分人自99年9月10日起持有職業聯結車駕駛
    執照，有效期間至105年8月13日止，此有汽車駕照基本資料
    存卷可憑，此部分事實亦堪認定。
  (三)按道路交通管理處罰條例第68條，業於94年12月14日修正，
    並自95年3月1日施行，修正前該條規定：「汽車駕駛人，因
    違反本條例及道路交通安全規則之規定，受吊扣或吊銷駕駛
    執照處分時，吊扣或吊銷其持有各級車類之駕駛執照」，惟
    因立法者認為原條文將汽車駕駛人所持有各級車類之駕駛執
    照一併吊扣失之過酷，對於人民工作與生活影響過鉅，有違
    比例原則，故而將其修正規定為：「汽車駕駛人，因違反本
    條例及道路交通安全規則之規定，受吊銷駕駛執照處分時，
    吊銷其持有各級車類之駕駛執照」，即將原條文中之「吊扣
    或」刪除，故修正後規定吊扣駕駛執照處分時，不再吊扣其
    持有各級車類之駕駛執照，僅得吊扣違規或違法當時所駕駛
    車種之駕駛執照。又立法院嗣於99年5月5日再次修正道路交
    通管理處罰條例第68條，於該條增訂第2項規定，其立法理
    由固謂：「鑑於本條例前已修正刪除受吊扣駕駛執照處分，
    吊扣各級駕駛執照之規定，為利明確汽車駕駛人駕駛非其駕
    駛執照種類之車輛，違反應受吊扣駕駛執照之處分處理，並
    在兼顧本條例立法意旨下，增訂第2項得緩即予吊扣而採記
    違規點數及駕駛人仍無改正仍再犯違規之應併原吊扣處罰之
    規定」。而關於立法委員提案之修正條文，有於該條後段增
    加「受吊扣駕駛執照之處分時，吊扣其違規駕駛時所駕駛之
    汽車駕駛執照」（即陳根德委員等25人提案之修正條文），
    或有增列該條第2項「持有高一級車類駕駛執照之駕駛人，
    依第1項規定受吊銷該級車類之駕駛執照處分者，得免受吊
    扣其高一級駕駛執照之行為，改以駕照背面之加註條件欄註
    明吊銷事實取代之」，並增列第3項「第2項所定有關辦法，
    由交通部會商內政部及有關機關定之」（即楊麗環委員等29
    人提案之修正條文），惟嗣經立法院交通委員會審查，審查
    會修正通過條文即三讀通過之修正後第68條第2項規定為：
    「領有汽車駕駛執照之汽車駕駛人，除駕駛聯結車、大客車
    、大貨車外之非其駕駛執照種類之車輛，違反本條例及道路
    交通安全規則之規定，應受吊扣駕駛執照情形時，無因而肇
    事致人受傷或重傷者，記違規點數5點。但1年內違規點數共
    達6點以上或再次應受吊扣駕駛執照情形者，併依原違反本
    條例應受吊扣駕駛執照處分規定，吊扣其駕駛執照」（見立
    法院公報第99卷第26期第383頁至390頁），均與上開委員提
    案不同。從而，修正後同條例第68條第2項條文中所指「吊
    扣其駕駛執照」之「駕駛執照」，究竟係指違規行為時所駕
    駛車類之駕駛執照？抑或持有之各級車類駕駛執照？似仍有
    未明。惟如前所述，依同條例第68條第1項之規定，僅「吊
    銷處分」始得吊銷其持有各級車類之駕駛執照，並未包括「
    吊扣處分」，已明示排除「吊扣處分」得吊扣其持有各級車
    類駕駛執照，而修正後第68條第2項之法條文義，亦僅規定
    「併依原違反本條例應受吊扣駕駛執照處分規定，吊扣其駕
    駛執照」，並非規定「吊扣其持有各級車類之駕駛執照」或
    「準用第1項規定」。是以，基於法律明確性及法律保留原
    則，汽車駕駛人有第68條第2項情形：即1年內違規點數共達
    6 點以上，或再次應受吊扣駕駛執照情形者，自僅得併吊扣
    其違規行為時所駕駛車輛種類之駕駛執照。按「依法行政」
    為行政法上基本原則，行政機關各項行政行為均應有法令依
    據，而對於涉及人民權利義務事項所為之處分，應有法律或
    經法律授權之法規命令始得為之，亦為法治國基本原則之一
    ，道路交通管理處罰條例第68條關於「吊扣」駕駛執照處分
    ，既未明定得吊扣所持有各級車類之駕駛執照，自不能以因
    本國駕駛執照採一人一照制度管理及本條例第68條第2項立
    法過程立法委員發言及立法理由，即比附援引或類推解釋，
    認該條例第68條第2項所指「吊扣其駕駛執照」，當然即指
    所持有各級車類駕駛執照。此部分誠屬立法缺失，尚有待日
    後立法再次修正將其明確化。
  (四)又依道路交通安全規則第61條第1項第1款之規定，汽車駕駛
    人取得高一級車類之駕駛資格者，應換發駕駛執照，且領有
    聯結車駕駛執照者，得駕駛自用小客車，則受處分人於本件
    交通違規時，因業已取得較高級之職業聯結車駕駛資格，是
    其現實上僅領有聯業聯結車駕駛執照，並無普通小型車駕駛
    執照可供吊扣，惟此係駕駛執照監理所衍生之執行問題，應
    由道路交通主管機關本於職權處理，或利用電腦資料處理，
    或在高一級駕駛執照註記等其他方式為之，尚非得據為應予
    吊扣其各級車類駕駛執照之理由。原裁定同此見解，認原處
    分機關依道路交通管理處罰條例第68條第2項規定吊扣受處
    分人駕駛執照之行政裁罰，容有未洽，受處分人之異議為有
    理由，且因本件酒後駕車乃單一違規行為，原處分機關所為
    之處分應視為一整體而無從予以割裂，從而撤銷原處分，並
    依同條例第35條第1項第1款、第24條第1項第2款規定，裁處
    受處分人罰鍰3萬4千5百元、並吊扣小型車普通駕駛執照24
    個月，並應接受道路交通安全講習，核無不當。抗告人仍執
    前詞，指摘原裁定不當，為無理由，應予駁回。
四、據上論斷，應依道路交通管理處條例第89條，道路交通事件
    處理辦法第25條，刑事訴訟法第412條，裁定如主文。
中    華    民    國   100    年    11    月    29    日
                     刑事第五庭  審判長法  官  王敏慧
                                       法  官  白光華
                                       法  官  崔玲琦
以上正本證明與原本無異。
不得再抗告。
                                       書記官  馬佳瑩
中    華    民    國   100    年    12    月    1     日